ACORDAO-COMPLETO-2510507

ACÓRDÃO 18197/2021 ATA 38/2021 - PRIMEIRA CÂMARA

Vistos, relatados e discutidos estes autos de processo de tomada de contas especial instaurada pelo Fundo Nacional de Desenvolvimento da Educação em face da omissão na prestação de contas quanto aos recursos repassados por força do Programa Dinheiro Direto na Escola, exercício de 2011 (PDDE/2011) , e do Programa Nacional de Apoio ao Transporte do Escolar (Pnate/2012) ,
ACORDAM os Ministros do Tribunal de Contas da União, reunidos em sessão da Primeira Câmara, ante as razões expostas pelo relator, em:
9.1. arquivar a presente tomada de contas especial em relação ao Município de São Lourenço do Piauí/PI, sem julgamento do mérito nem cancelamento da dívida, a cujo pagamento continuará obrigado o devedor para que lhe possa ser dada a quitação, com fundamento no art. 93 da Lei 8.443/1992 c/c os arts. 169, inciso VI, e 213 do RITCU e os arts. 6º, inciso I, e 7º, inciso III, da IN TCU 71/2012; e
9.2. dar ciência do presente acórdão ao responsável, ao FNDE e à Prefeitura Municipal de São Lourenço do Piauí/PI.

Tomada de contas especial instaurada em razão da omissão no dever de prestar contas de recursos repassados por força do Programa Dinheiro Direto na Escola, exercício de 2011 (PDDE/2011), e do Programa Nacional de Apoio ao Transporte Escolar, exercício de 2012 (Pnate/2012).

Primeira Câmara

3. Responsável: Manoel Ildemar Damasceno Cruz (XXX.114.963-XX)

13.1. Ministros presentes: Jorge Oliveira (na Presidência) e Benjamin Zymler (Relator).
13.2. Ministro-Substituto convocado: André Luís de Carvalho.
13.3. Ministro-Substituto presente: Weder de Oliveira.

BENJAMIN ZYMLER

Adoto como relatório, com alguns ajustes de forma, a instrução elaborada no âmbito da Secretaria de Controle Externo de Tomada de Contas Especial (SecexTCE) , inserta à peça 48:
"INTRODUÇÃO
Trata-se de tomada de contas especial - TCE instaurada pelo Fundo Nacional de Desenvolvimento da Educação - FNDE em desfavor do Sr. Manoel Ildemar Damasceno Cruz, ex-prefeito municipal de São Lourenço do Piauí/PI (gestão 2009-2012) , em razão da omissão no dever de prestar contas dos recursos repassados ao município no âmbito do Programa Dinheiro Direto na Escola - PDDE 2011 e do Programa Nacional de Apoio ao Transporte do Escolar - PNATE 2012.
HISTÓRICO
O Programa Dinheiro Direto na Escola de 2011 - PDDE/2011 tinha por objeto o repasse de recursos financeiros, em caráter suplementar, destinados à cobertura de despesas de custeio, de manutenção e de pequenos investimentos que concorram para a garantia do funcionamento e melhoria da infraestrutura física e pedagógica dos estabelecimentos de ensino. A Resolução/CD/FNDE 17, de 19/4/2011 (peça 4) , regulamentou o programa, verificando-se que a data de apresentação da prestação de contas no Sistema de Gestão de Prestação de Contas do FNDE - SIGPC foi prorrogada até 30/4/2013, conforme estipulou a Resolução/CD/FNDE 5/2013 (peça 6) .
O Programa Nacional de Apoio ao Transporte do Escolar de 2012 - PNATE-Fundamental/2012 tinha por objeto a transferência, em caráter suplementar, aos Estados, ao Distrito Federal e aos municípios, de recursos financeiros destinados a custear a oferta de transporte aos alunos da educação básica pública, residentes em área rural, com o objetivo de garantir o acesso à educação. A norma que regulamentou o PNATE 2012 foi a Resolução/CD/FNDE 12, de 17/3/2011 (peça 10) , verificando-se que o prazo final para prestação de contas também foi prorrogado no SIGPC até 30/4/2013, segundo a Resolução/CD/FNDE 5/2013 (peça 6) .
As ordens bancárias referentes ao PDDE/2011 e ao PNATE 2012, direcionadas às contas bancárias da entidade executora - EEx (Prefeitura Municipal de São Lourenço do Piauí/PI) e de unidades executoras próprias - UEx constam em detalhes em instruções da Secex/TCE às peças 18 e 39. 
Em 4/12/2014, foram registrados efeitos suspensivos quanto à inadimplência nas prestações de contas em decorrência da omissão do responsável e diante de representações criminais oferecidas pelo prefeito sucessor, Sr. Biraci Damasceno Ribeiro, contra o antecessor, Sr. Manoel Ildemar Damasceno Cruz, junto ao Ministério Público Federal (peças 9 e 13) , levadas a conhecimento do FNDE.  
Consta que somente em 17/8/2017 foi registrada no SIGPC a prestação de contas relativa ao PDDE/2011 (peça 8) , enquanto a prestação de contas do PNATE/2012 foi registrada em 28/6/2018 (peça 12) . No que tange à prestação de contas do PDDE/2011, por ocasião da instrução anterior, a informação era 'Aguardando Análise' (peça 7) . Por seu turno, a prestação de contas referente ao PNATE/2012 estava na situação 'Enviada ao Controle Social' (peça 12) .
Segundo o Relatório de TCE 109/2017 (peça 1, p. 59-60) , foi arrolado como único responsável na demanda o Sr. Manoel Ildemar Damasceno Cruz, justificando-se a não inclusão do prefeito sucessor como responsável solidário devido à adoção das medidas legais de resguardo ao erário. 
Em análise preliminar, observou a Secex/TCE às peças 18 e 39 que não houve transcurso de mais de dez anos desde o fato gerador da irregularidade sem que tenha havido a notificação dos responsáveis pela autoridade administrativa federal competente (art. 6º, inciso II, c/c art. 19 da IN/TCU 71/2012, modificada pela IN/TCU 76/2016) , uma vez que os recursos do PDDE 2011 foram transferidos entre 24/6/2011 e 21/10/2011, e os valores referentes ao PNATE2012 foram repassados entre 30/3/2012 e 30/11/2012.
Constatou, ainda, a unidade técnica, que a soma dos valores atualizados dos débitos apurados (sem juros) em 1/1/2017, nos termos do art. 6º, § 3º, inciso I, da IN TCU 71/2012, totalizava R$ 132.608,03, sendo superior, portanto, ao montante de R$ 100.000,00, estabelecido como mínimo, para fins de instauração de TCE, no art. 6º, inciso I, e art. 19 da IN TCU 71/2012, modificada pela IN/TCU 76/2016.
 Em atendimento ao subitem 9.4 do Acórdão 1772/2017-TCU-Plenário, foi efetuada pesquisa no sistema processual do TCU e encontrados dois processos de TCE em tramitação, por omissão no dever de prestar contas, com débitos imputáveis ao Sr. Manoel Ildemar Damasceno Cruz (TC Processo 011.806/2018-4 e TC Processo 035.205/2017-2) , enquanto, em nome do Sr. Biraci Damasceno Ribeiro, nenhum processo foi encontrado. As informações constam, em detalhes, à peça 39.
 À peça 39, destacou a Secex/TCE, ainda, que o Sr. Manoel Ildemar Damasceno Cruz, ex-prefeito municipal de São Lourenço do Piauí/PI (gestão 2009-2012) , era a pessoa responsável pela execução dos recursos transferidos ao município, provenientes do PDDE/2011 e PNATE/2012, que deveriam ser comprovados na data especificada na regulamentação de cada programa (até 30/4/2013) , o que não ocorreu. Em todo o caso, considerando lacunas de informação no processo, à peça 21 foi promovida diligência ao FNDE, solicitando cópias de notas técnicas e informações, de modo a servir de subsídio ao exame de mérito das contas pelo TCU. 
 Às peças 23 a 38, o FNDE juntou documentos, concluindo pela não aprovação da prestação de contas do PNATE/2012, sob o fundamento de que o Conselho de Acompanhamento e Controle Social (CACS - Fundeb) não cumpriu a obrigação de encaminhar o parecer conclusivo, contrariando as atribuições definidas no inciso III do art. 3º da Resolução CD/FNDE 12, de 17 de março de 2011, e na Resolução 24, de 14 de junho de 2013. 
 Segundo precedentes do TCU, entre os quais o Acórdão 5816/2017-TCU-Segunda Câmara, ratificado em sede recursal pelo Acórdão 579/2019-TCU-Segunda Câmara, a ausência do parecer do Conselho é razão suficiente para a irregularidade das contas. Ponderou, entretanto, a secretaria, que também não havia nenhum parecer conclusivo acerca da execução do PDDE/2011, realçando que, nos demonstrativos juntados (peça 27) , constava que valores geridos pelo programa foram bloqueados pelo Tribunal Regional do Trabalho da 22ª Região. Por outra via, não se verificou, nas respostas do FNDE, cumprimento ao item a. 4 do Ofício 2.130/2018-TCU/Secex-TCE, de 5/10/2018 (peça 21) , que se referia a saldos de exercícios anteriores. 
 Por tais motivos, sugeriu-se à peça 39 nova diligência ao FNDE, em reiteração ao Ofício 2.130/2018, de 5/10/2018, com vistas ao saneamento dos autos. No Ofício 1.276/2019, de 2/4/2019 (peça 42) , foram solicitadas cópia de notas técnicas expedidas, informações sobre o atual estágio das respectivas análises das prestações de contas e manifestação sobre a pertinência e a possibilidade de os documentos oferecidos servirem de subsídio ao exame de mérito por parte do TCU, devendo ser encaminhados os saldos de exercícios anteriores, de modo que, eventualmente, fossem incluídos nos débitos.
EXAME TÉCNICO
 O FNDE apresentou resposta à diligência às peças 44-47, encaminhando notas técnicas com análises conclusivas da documentação apresentada intempestivamente, a título de prestação de contas. À peça 47, consta a Nota Técnica 31/2019, que avaliou a prestação de contas do PDDE/2011, verificando-se à peça 44 a Nota Técnica 29/2019, que avaliou a prestação de contas do PNATE/2012. Os documentos também constam à peça 46, com extratos bancários e demonstrativos da execução da receita e da despesa, e de pagamentos efetuados. 
 O FNDE afirmou, à peça 45, que os entendimentos das notas técnicas servem de base para o julgamento deste processo de TCE. Comunicou, ainda, que, quanto ao PDDE/2011, as unidades executoras próprias (UEx) não possuíam saldos remanescentes para serem consolidados no montante de R$ 21.355,20, tampouco o município obtinha saldo reprogramado do exercício anterior para ser somado ao aporte de R$ 11.228,10. Em relação ao PNATE/2012, restou um saldo de R$ 181,82 do exercício de 2011, que foi somado ao montante de R$ 62.729,26 transferido em 2012.
 No tocante à execução do PDDE/2011, sugeriu o FNDE a aprovação das contas, eis que há constatações que vão ao encontro do atingimento do objeto e do objetivo do programa, com permanência de um débito no valor de R$ 11.228,10, de responsabilidade do Sr. Manoel Ildemar Damasceno Cruz (gestão 2009-2012) , eis que houve pagamentos na conta específica identificados em extratos bancários como 'Transf. Depósito Judicial' no valor de R$ 11.224,65, além do pagamento de tarifas bancárias totalizando R$ 3,45, em desacordo com a Resolução CD/FNDE 3, de 1º de abril de 2010. 
 No caso do pagamento de tarifas bancárias, o entendimento do TCU é de que não devem ser objeto de devolução, se não forem decorrentes de ato inadequado do gestor (Acórdão 912/2014-TCU-Plenário, 6.197/2016-1ª Câmara e 4.661/2017-1ª Câmara, todos da relatoria do Ministro Benjamin Zymler, e Acórdão 7596/2017-TCU-Segunda Câmara, da relatoria do Ministro Augusto Nardes) . Por este motivo, não se verificando a referida condição no processo, não se corrobora a impugnação.
 Em relação aos recursos bloqueados judicialmente e transferidos, em um total de R$ 11.224,65, consoante informações à peça 46, o entendimento é de que não foram realizados na consecução dos objetivos do PDDE/2011, e, sim, custearam despesas do município, não devendo ser imputados débitos ao ex-gestor, Sr. Manoel Ildemar Damasceno Cruz (gestão 2009-2012) , que não autorizou o gasto. 
 Em que pese a situação se enquadrar como aplicação irregular dos recursos, se bem observado, o bloqueio judicial beneficiou o ente federado, sendo os valores devidos pelo município de São Lourenço do Piauí/PI. Em situação análoga ao que está sendo debatido nos autos, o Ministério Público junto ao TCU, valendo-se de precedente do Tribunal, observou o seguinte nos autos do TC Processo 005.865/2019-0: 
'7. De fato, considerando que não houve citação válida do ente municipal, caberia o arquivamento dos autos em relação ao Município, de acordo com a norma supracitada.
8. Não obstante, entendo que os recursos impugnados devem ser ressarcidos ao FNDE, uma vez que foram destinados a arcar com despesas totalmente diversas do objeto do programa.
9. Desse modo, na linha das deliberações proferidas por intermédio dos Acórdãos 4.133/2019 e 4.787/2019, ambos da 1ª Câmara, será proposta determinação ao Município para a restituição dos recursos indevidamente utilizados para 'Transf. Depósito Judicial'.
Veja-se que o referido processo foi julgado:
'Acórdão 4586/2020-TCU-Primeira Câmara Os Ministros do Tribunal de Contas da União ACORDAM, por unanimidade, com fundamento no art. 1º, inciso I, da Lei 8.443/1992, c/c os arts. 1º, inciso I, e 143, inciso I, alínea "b", do Regimento Interno/TCU, de acordo com o parecer emitido pelo Ministério Público junto ao TCU, em: 
a) julgar regulares com ressalva as contas do Sr. Juran Carvalho de Souza (XXX.528.093-XX) , dando-lhe quitação, com fundamento nos arts. 16, inciso II, 18 e 23, inciso II, da Lei 8.443/1992, c/c os arts. 208 e 214, inciso II, do Regimento Interno/TCU; 
b) fazer a determinação constante do item 1.7;
c) encaminhar cópia desta deliberação, acompanhada da instrução da unidade técnica, ao Fundo Nacional de Desenvolvimento da Educação, à Prefeitura Municipal de Presidente Dutra/MA e ao responsável; e 
d) arquivar o presente processo, nos termos do art. 169, inciso III, do Regimento Interno do TCU.
 (...) 1.7. Determinar à Prefeitura Municipal de Presidente Dutra/MA que promova, se ainda não o fez, o recolhimento aos cofres do Fundo Nacional de Desenvolvimento da Educação da importância de R$ 17.074,92, acrescida de atualização monetária, calculada a partir de 11/11/2016 até a efetiva quitação, nos termos da legislação em vigor.'
 Assim, na mesma rota definida naquele processo de TCE e deliberações do TCU, será proposta, no encaminhamento final, determinação ao município para que restitua os recursos indevidamente aplicados.
 Quanto ao PNATE/2012, a conclusão do FNDE foi de que a documentação era insuficiente para sanar as irregularidades, tendo em vista que não constou o parecer conclusivo do Conselho de Acompanhamento e Controle Social (CACS - FUNDEB) , obrigatório na prestação de contas. 
 A impugnação do FNDE, à primeira vista, ensejaria ao TCU exigir do responsável a totalidade do valor repassado. No entanto, também foram identificados nos extratos bancários pagamentos caracterizados como 'Bloq. Judicial/Depósito Judicial', em um total de R$ 21.063,08, além de transferências realizadas da conta específica (Banco do Brasil, Agência 2660-3, Conta 12611-X) , em um total de R$ 41.848,00, para outra conta da prefeitura municipal (agência 2660-3 c/c 5006-7) , contrariando o disposto na Resolução CD/FNDE 12/2011.
 Por oportuno, registra-se recente julgado do TCU que relativizou, em certa medida, a falta de parecer do Conselho Social no PNAE, nos seguintes termos: 
'A ausência de parecer do Conselho de Alimentação Escolar na prestação de contas do Programa Nacional de Alimentação Escolar gera presunção relativa de dano ao erário, não impedindo que a comprovação da boa e regular utilização dos recursos se faça por intermédio de outros meios lícitos de prova. Convênio. Prestação de contas. FNDE. Pnae. Conselho de alimentação escolar. Parecer. Ausência. Boletim de Jurisprudência 303/2020.'
 Em relação aos recursos bloqueados judicialmente e transferidos, no valor total de R$ 21.063,08, conclui-se, também, que não podem ser imputados como débito ao gestor do município, devendo ser imputados ao ente federativo, considerando o benefício diante da aplicação irregular dos recursos, conforme estabelecido em deliberações do Tribunal. 
 No tocante aos recursos transferidos para contas da prefeitura municipal, no valor de R$ 41.848,00, o que configura infração à Resolução CD/FNDE 12/2011, verificou-se, no SIGPC, a sua utilização em pagamentos para pessoas físicas contratadas para serviços de transporte escolar, consoante relação de pagamentos efetuados com base em notas fiscais avulsas, que foram relacionadas com a numeração no SIGPC, conforme peças 37 e 38 dos autos. 
 À peça 46, p.8-9 e p.15-18, pode-se verificar que os recursos foram transferidos da conta 12660-X para a conta 5006-7, da prefeitura municipal (agencia 2660-3) , em 9/4, 17/5, 4/7, 2/8, 5/9 e 10/12/2012, em um valor total de R$ 41.848,00. No que concerne aos pagamentos registrados no SIGPC às pessoas físicas informadas na relação de pagamentos à peça 46, p. 19, constatou-se que guardam contemporaneidade com os recursos transferidos e com as datas das notas fiscais avulsas, sendo as mesmas pessoas físicas relacionadas na prestação de contas do programa PNATE/2011, conforme se verificou em consulta ao SIGPC, e que executam os serviços de transporte escolar no município, não se verificando irregularidade. Deste modo, a ausência de parecer do conselho pode ser suprida, considerando a verificação da execução do programa, verificando-se impropriedades sem débito e considerando, ainda, as transferências realizadas para outra conta da prefeitura.   
 Concluindo, nos casos em que se evidenciou a aplicação irregular dos recursos, devido a bloqueios e transferências por determinação judicial, a importância devida, quanto aos recursos do PDDE/2011, perfaz R$ 11.224,65, sendo que a importância devida no caso do PNATE/2012 perfaz R$ 21.063,08. Ambos os valores devem ser restituídos pelo Município de São Lourenço do Piauí/PI ao FNDE, corrigidos desde a data de cada uma das transferências, somando-se aos valores o saldo final do exercício, no caso do PNATE.  
 Considerando a inexistência de débitos contra o responsável, dever-se-ia propor o arquivamento da TCE, nos termos do art. 6º, inciso I, § 3º, e 19 da Instrução Normativa TCU 71/2012. No entanto, foram apuradas impropriedades, como a não prestação de contas no prazo devido, a não existência de parecer conclusivo do Conselho de Acompanhamento e Controle Social (CACS - FUNDEB) nas contas do PNATE/2012 e transferências realizadas pelo município, em afronta à Resolução CD/FNDE 12/2011, sugerindo-se o julgamento das contas do responsável pela regularidade com ressalvas. Quanto aos débitos de responsabilidade do município, decorrentes dos bloqueios e transferências realizadas por determinação judicial, sugere-se a determinação de sua devolução pelo ente federativo. 
 Por último, não se deve atribuir responsabilidade ao prefeito sucessor, Sr. Biraci Damasceno Ribeiro (gestão 2013-2016) , que era o responsável pelas prestações de contas no SIGPC em 30/4/2013, eis que foram registradas às peças 9 e 13 a adoção de medidas de resguardo ao erário, com efeitos suspensivos quanto à inadimplência nas prestações de contas, em decorrência da omissão do responsável, Sr. Manoel Ildemar Damasceno Cruz, em apresentar os documentos, e diante de representações criminais do município contra o prefeito antecessor junto ao Ministério Público Federal.  
CONCLUSÃO
 A partir dos elementos constantes nos autos e do exame das ocorrências descritas na seção 'Exame Técnico', foi possível verificar ocorrências como a não prestação de contas no prazo devido, a não existência de parecer conclusivo do Conselho de Acompanhamento e Controle Social (CACS - FUNDEB) nas contas do PNATE/2012 e transferências realizadas para contas da prefeitura, além de bloqueios/transferências realizadas das contas do PDDE/2011 e do PNATE/2012, por determinação judicial.  
 Não se verificou, no caso em exame, a existência de débitos de responsabilidade do prefeito Manoel Ildemar Damasceno (gestão 2009-2012) , e, sim, impropriedades na prestação de contas, o que enseja o julgamento das contas pela regularidade com ressalvas. Todavia, consoante verificado na seção 'Exame Técnico', na linha das deliberações proferidas por intermédio dos Acórdãos 4.133/2019 e 4.787/2019, ambos da 1ª Câmara, deve ser determinado ao Município de São Lourenço do Piauí/PI a devolução dos recursos bloqueados e transferidos judicialmente, derivados do PDDE/2011 e do PNATE/2012, que configuram despesas não relacionadas aos objetos dos respectivos programas.
PROPOSTA DE ENCAMINHAMENTO
 Diante do exposto, submetem-se os autos à consideração superior, propondo:
a) com fundamento nos arts. 1º, inciso I, 16, inciso II, 18 e 23, inciso II, da Lei 8.443/1992, c/c os arts. 1º, inciso I, 208 e 214, inciso II, do Regimento Interno, que sejam julgadas regulares com ressalva as contas do Sr. Manoel Ildemar Damasceno (XXX.114.963-XX) , dando-se-lhe quitação;
b) determinar à Prefeitura Municipal de São Lourenço do Piauí/PI que promova o recolhimento aos cofres do Fundo Nacional de Desenvolvimento da Educação das importâncias abaixo, acrescidas de atualização monetária, calculadas a partir da data das respectivas transferências, até a efetiva quitação, nos termos da legislação em vigor.
	Data
	Histórico
	Valor (R$) 

	28/10/2011
	Transf Depósito Judicial
	2.725,00

	28/10/2011
	Transf Depósito Judicial
	2.725,00

	28/10/2011
	Transf Depósito Judicial
	5.774,65

	03/05/2012
	Débito Bloq. Judicial
	6.971,64

	29/05/2012
	Transf Depósito Judicial
	69,91

	03/08/2012
	Transf Depósito Judicial
	69,91

	28/08/2012
	Transf Depósito Judicial
	0,91

	17/09/2012
	Débito Bloq. Judicial
	9,91

	09/10/2012
	Transf Depósito Judicial
	6.969,91

	07/11/2012
	Transf Depósito Judicial
	6.969,91

	20/12/2012
	Transf Depósito Judicial
	0,98

Valor atualizado em 19/5/2020: R$ 49.778,66
c) enviar cópia do acórdão que vier a ser proferido ao Sr. Manoel Ildemar Damasceno Cruz, ex-prefeito municipal de São Lourenço do Piauí/PI (gestão 2009-2012) , à Prefeitura Municipal de São Lourenço do Piauí/PI e ao Fundo Nacional de Desenvolvimento da Educação, para ciência e devidas providências, informando que a presente deliberação, acompanhada do relatório e do voto que a fundamentam, está disponível para consulta no endereço www.tcu.gov.br/acordaos."
2.	O diretor e o secretário da SecexTCE ratificaram a instrução acima (peças 49 e 50) .
3.	O representante do Ministério Público junto ao Tribunal de Contas da União (MP/TCU) , em sua intervenção regimental, divergiu do encaminhamento alvitrado pela unidade técnica, nos termos abaixo (peça 52) :
"Trata-se de Tomada de Contas Especial (TCE) instaurada pelo Fundo Nacional de Desenvolvimento da Educação (FNDE) , em desfavor de Manoel Ildemar Damasceno Cruz, ex-prefeito de São Lourenço do Piauí/PI (gestão 2009-2012) , em razão da omissão no dever de prestar contas dos recursos repassados ao município no âmbito do Programa Dinheiro Direto na Escola - PDDE/2011 e do Programa Nacional de Apoio ao Transporte do Escolar - PNATE/2012. 
2.	Na instrução inicial dos autos (peça 18) , verificou-se que, depois do encaminhamento da TCE ao Tribunal (peça 1) , a documentação referente à prestação de contas tanto do PDDE/2011 quanto do PNATE/2012 foi intempestivamente submetida ao FNDE, consoante recibos extraídos do Sistema de Gestão de Prestação de Contas - SiGPC (peças 7-8, 12) .
3.	Tal constatação motivou a realização de diligências para que fossem obtidas informações sobre as análises das prestações de contas que estavam sendo conduzidas pelo FNDE com vistas a que servissem de subsídio para o exame de mérito por parte da Corte de Contas (peças 18-20, 39-41) .
4.	A partir da documentação obtida junto ao órgão concedente, foi possível detectar que parte dos recursos do PDDE/2011 (R$ 11.224,65) e do PNATE/2012 (R$ 21.063,08) fora indevidamente debitada da conta específica em movimentações identificadas nos extratos bancários como 'Transf. Depósito Judicial' e 'Débito Bloq. Judicial' (peças 44, 47) .
5.	A unidade técnica ponderou que tais dispêndios, embora irregulares, teriam sido proveitosos ao município e que não poderiam ser atribuídos ao ex-prefeito (peça 48, p. 3-4) :
'19. Em relação aos recursos bloqueados judicialmente e transferidos, em um total de R$ 11.224,65, consoante informações à peça 46, o entendimento é de que não foram realizados na consecução dos objetivos do PDDE/2011, e, sim, custearam despesas do município, não devendo ser imputados débitos ao ex-gestor, Sr. Manoel Ildemar Damasceno Cruz (gestão 2009-2012) , que não autorizou o gasto.
20.	Em que pese a situação se enquadrar como aplicação irregular de recursos, se bem observado, o bloqueio judicial beneficiou o ente federado, sendo os valores devidos pelo município de São Lourenço do Piauí/PI. (...) 
26. Em relação aos recursos bloqueados judicialmente e transferidos, no valor total de R$ 21.063,08, conclui-se, do mesmo modo anterior, que não podem ser imputados como débito ao gestor do município, devendo ser imputados ao ente federativo, considerando o benefício diante da aplicação irregular dos recursos, conforme estabelecido em deliberações do Tribunal.'
6.	Em vista disso, a SecexTCE propõe julgar regulares com ressalvas as contas de Manoel Ildemar Damasceno e determinar à Prefeitura Municipal de São Lourenço do Piauí/PI que recolha aos cofres do FNDE a quantia transferida da conta específica, em razão de decisões judiciais, que perfaz um total de R$ 32.287,73, em valores históricos (peça 48, p. 6) .
7.	Feito o resumo do processo, passa-se ao seu exame.
8.	De fato, o bloqueio judicial de recursos da conta específica do convênio para o pagamento de dívidas alheias ao objeto pactuado configura débito decorrente de desvio de finalidade. Em tais situações, cabe ao ente beneficiado, e não ao gestor, a responsabilidade pela restituição dos valores conveniados indevidamente empregados para saldar os passivos judiciais do convenente.
9.	A imputação de débito, entretanto, deve ser precedida da regular citação do município, em consonância com o disposto no art. 12, inciso II, da Lei 8.443/1992. Nesse sentido, a jurisprudência do Tribunal abriga inúmeros precedentes de citação de entes municipais que se beneficiaram da utilização de recursos conveniados para o pagamento de dívidas judiciais (Acórdão 8915/2021-TCU-Primeira Câmara - da relatoria do Ministro Weder de Oliveira; Acórdão 8895/2021-TCU-Primeira Câmara - da relatoria do Ministro Vital do Rêgo; e Acórdão 8211/2018-TCU-Primeira Câmara - da relatoria do Ministro Augusto Sherman) .
10. No caso em análise, contudo, verifica-se que ainda não ocorreu a citação do Município de São Lourenço do Piauí/PI, de sorte que não seria razoável expedir determinação para o recolhimento dos valores sem que antes fosse concedida ao ente responsável a oportunidade de apresentar suas alegações de defesa, conforme previsto na Lei Orgânica do Tribunal.
11. Por outro lado, considerando-se que o débito é de pequena monta e que os custos processuais envolvidos na recuperação dos recursos desviados do convênio tendem a suplantar os seus benefícios, é possível, em prol da racionalidade administrativa e da economia processual, determinar o arquivamento das contas, sem o cancelamento do débito, conforme previsto no art. 93 da Lei 8.443/1992.
12. Cabe destacar a existência de vários precedentes do Tribunal que seguem essa linha decisória para situações assemelhadas ao caso vertente (Acórdão 8522/2019-TCU-Primeira Câmara - da relatoria do Ministro Augusto Sherman; Acórdão 12894/2020-TCU-Segunda Câmara - da relatoria do Ministro André de Carvalho; e Acórdão 4481/2017-TCU-Segunda Câmara - da relatoria do Ministro Marcos Bemquerer) .
13. Assim, com as devidas vênias à unidade técnica, entende-se que esta TCE deva ser arquivada em relação ao Município de São Lourenço do Piauí/PI, sem julgamento do mérito nem cancelamento da dívida referente aos valores discriminados no item 'b' da proposta de encaminhamento da unidade técnica (peça 48, p. 6) , a cujo pagamento continua obrigado para que lhe possa ser dada a quitação, com fundamento no art. 93 da Lei 8.443/1992 e nos arts. 169, inciso VI, e 213 do Regimento Interno do TCU."
É o relatório.

não há.

Procuradora-Geral Cristina Machado da Costa e Silva

TOMADA DE CONTAS ESPECIAL. PROGRAMA DINHEIRO DIRETO NA ESCOLA. EXERCÍCIO 2011. PROGRAMA NACIONAL DE APOIO AO TRANSPORTE ESCOLAR. EXERCÍCIO 2012. PRESTAÇÃO DE CONTAS INTEMPESTIVA. DILIGÊNCIA. BLOQUEIO JUDICIAL DE RECURSOS. RESPONSABILIDADE DO MUNICÍPIO. DÉBITO DE PEQUENA MONTA. ARQUIVAMENTO SEM CANCELAMENTO DO DÉBITO. CIÊNCIA.

TOMADA DE CONTAS ESPECIAL (TCE)

Em exame, processo de tomada de contas especial instaurada pelo Fundo Nacional de Desenvolvimento da Educação (FNDE) em desfavor do sr. Manoel Ildemar Damasceno, ex-prefeito do Município de São Lourenço do Piauí/PI (gestão 2009-2012) , em face da omissão na prestação de contas dos recursos repassados por força do Programa Dinheiro Direto na Escola, exercício de 2011 (PDDE/2011) , e do Programa Nacional de Apoio ao Transporte Escolar, exercício de 2012 (Pnate/2012) .
2.	Para a execução do PDDE/2011, o FNDE repassou ao município a importância total de R$ 32.583,30, ao passo que, para o Pnate/2012, o montante transferido foi de R$ 62.729,26 (peça 18, p. 4) .
3.	O prazo para prestar contas encerrou-se em 30/4/2013.
4.	No entanto, conforme consta do processo, a prestação de contas não foi encaminhada, motivo que levou o órgão concedente a notificar o responsável para que apresentasse a documentação pertinente ou devolvesse os valores recebidos.
5.	Diante da inércia do gestor, o FNDE concluiu pela instauração de tomada de contas especial em decorrência da omissão no dever de prestar contas, sob a responsabilidade do ex-prefeito, na condição de gestor dos recursos.
6.	Consta dos autos que, em 17/8/2017, foi registrada, no Sistema de Gestão de Prestação de Contas (SiGPC) , a prestação de contas relativa ao PDDE/2011 (peça 8) . Já a prestação de contas do Pnate/2012 foi registrada em 28/6/2018 (peça 12) .
7.	Nesta Corte de Contas, preliminarmente, foram realizadas diligências para a obtenção de informações sobre as análises das prestações de contas que estavam sendo conduzidas pelo FNDE (peças 18-20 e 39-41) .
8.	A partir da documentação obtida junto ao órgão concedente, observou-se que parte dos recursos do PDDE/2011 (R$ 11.224,65) e do Pnate/2012 (R$ 21.063,08) foi indevidamente debitada da conta específica em movimentações identificadas nos extratos bancários como "Transf. Depósito Judicial" e "Débito Bloq. Judicial" (peças 44 e 47) .
9.	Em instrução conclusiva, a SecexTCE ponderou que tais dispêndios, embora irregulares, teriam sido proveitosos ao município e não poderiam ser atribuídos ao ex-prefeito. Assim, a proposta oferecida foi no sentido de julgar regulares com ressalvas as contas do sr. Manoel Ildemar Damasceno e de determinar à Prefeitura Municipal de São Lourenço do Piauí/PI que recolha, aos cofres do FNDE, a quantia transferida da conta específica, em razão de decisões judiciais (R$ 32.287,73, em valores históricos) .
10.	O MP/TCU, por sua vez, entendeu que a eventual imputação de débito ao município deve ser precedida da regular citação do ente, em consonância com o disposto no art. 12, inciso II, da Lei 8.443/1992. Por outro lado, considerando-se que o débito é de pequena monta e que os custos processuais envolvidos na recuperação dos recursos desviados do convênio tendem a suplantar os seus benefícios, o representante do Parquet recomenda o arquivamento das contas, sem o cancelamento do débito, conforme previsto no art. 93 da Lei 8.443/1992.
11.	Com as devidas vênias à unidade técnica, creio que o encaminhamento sugerido pelo MP/TCU é o que melhor se adequa à hipótese sob exame.
12.	De fato, ainda não ocorreu a citação do Município de São Lourenço do Piauí/PI, sendo que não seria razoável expedir determinação para o recolhimento dos valores sem que antes fosse concedida ao ente a oportunidade de apresentar suas alegações de defesa, conforme previsto na Lei Orgânica do Tribunal.
13.	De outra parte, sob a ótica da racionalidade administrativa e da economia processual, o valor reduzido do débito não recomenda o prosseguimento do processo com vistas à recuperação dos recursos, pois os custos processuais tendem a superar os benefícios esperados.
14.	Logo, no que se refere ao débito de responsabilidade do município, acompanho a proposta da SecexTCE de arquivar os autos, sem julgamento de mérito, quanto a tal montante, com fundamento no art. 213 do RITCU e nos princípios da racionalidade administrativa e da economia processual, considerando que o valor atualizado é inferior ao limite de R$ 100.000,00 estabelecido na IN TCU 71/2012, com a redação dada pela IN TCU 76/2016, para dispensa da instauração de processos de tomada de contas especial e que o ente municipal ainda não foi citado.
15.	Deve-se, porém, dar ciência desta deliberação ao município, que continuará obrigado ao pagamento, para que lhe possa ser dada quitação, nos termos do referido dispositivo regimental.
16.	Ante o exposto, voto no sentido de que o Tribunal adote o acórdão que ora submeto à deliberação desta Primeira Câmara.
               TCU, Sala de Sessões Ministro Luciano Brandão Alves de Souza, em 26 de outubro de 2021.
BENJAMIN ZYMLER 
Relator